【裁判字號】    98,交抗,321
【裁判日期】    981208
【裁判案由】    聲明異議
【裁判全文】
臺灣高等法院臺南分院交通事件裁定     98年度交抗字第321號
抗告人即移送機關  交通部公路總局嘉義區監理所麻豆監理站
法 定 代 理 人    乙○○
受處分人即異議人  甲○○
上列抗告人因受處分人違反道路交通管理處罰條例案件，不服臺
灣臺南地方法院中華民國98年10月22日所為裁定（98年度交聲字
第1295號，處分案號：交通部公路總局嘉義區監理所麻豆監理站
麻監裁罰字第裁75-M00000000號），提起抗告，本院裁定如下：
    主  文
原裁定撤銷。
原處分關於罰鍰新臺幣肆萬伍仟元部分撤銷。
其他異議駁回。
    理  由
一、本件抗告意旨略以：依據法務部95年5月25日法律字第09507
    00393號函函示略以：「不起訴處分」包括「緩起訴處分」
    。緩起訴處分為一種便宜不起訴處分，檢察官為緩起訴處分
    時依刑事訴訟法第253條之2第1項規定，對被告所為之指示
    及課予負擔，係一種特殊的處遇措施，並非刑罰。故而刑事
    案件經檢察官為緩起訴處分後，宜視同不起訴處分確定，得
    依違反行政法上義務規定裁處，此為行政罰法第26條第1項
    所明文。又按行政罰法第26條第1項，一行為同時觸犯刑事
    法律及違反行政法上義務規定者，依刑事法律處罰之。此所
    謂「依刑事法律處罰之」應係指罪刑法定主義及刑事法律正
    當程序運作完成始足當之。綜上所述，抗告人認為緩起訴處
    分與上述條文所稱之「刑事處罰」仍屬有別。從而，本案依
    道路交通管理處罰條第35條第1項第1款規定裁處行政罰鍰於
    法並無牴觸，爰依同條例第87條第3項規定提起抗告，請求
    廢棄原裁定，另為適法之裁定云云。
二、原處分意旨略以：異議人即受處分人甲○○於民國97年10月
    28日21時5分許，騎乘車牌號碼YKU-451號重型機車，行經臺
    南縣楠西鄉東勢村台三線367.9公里處時，因不勝酒力而操
    控失當，撞擊林國男停放在路邊車號3783-HV號自小貨車而
    摔倒受傷，經送往醫院救治，並由臺南縣警察局玉井分局（
    下稱舉發機關）警員委託醫院對其抽血檢測酒精濃度，測得
    其血液中酒精濃度達每毫升279毫克（相當於呼氣酒精濃度
    每公升1.39毫克），因超過規定標準遂予以製單舉發，嗣經
    交通部公路總局嘉義區監理所麻豆監理站（下稱原處分機關
    ）以其違規事證明確，依道路交通管理處罰條例第35條第1
    項第1款、第24條第1項第2款（原處分漏載第24條第1項第2
    款）及違反道路交通管理事件統一裁罰基準表之規定，裁處
    異議人罰鍰新臺幣（下同）45,000元，吊扣駕駛執照12個月
    ，並施以道安講習。
三、受處分人異議意旨略以：異議人前開酒駕案件，業經檢察官
    為緩起訴處分，命向指定之公益團體捐款60,000元，並已繳
    納完畢，為此聲明異議，請求撤銷原處分中罰鍰之部分等語
    。
四、原裁定略以：
  (一)按95年2月5日生效之行政罰法第26條第1項規定，一行為同
    時觸犯刑事法律及違反行政法上義務規定者，依刑事法律處
    罰之。但其行為應處以其他種類行政罰或得沒入之物而未經
    法院宣告沒收者，亦得裁處之。究其立法目的，無非以一行
    為同時觸犯刑事法律及違反行政法上義務規定時，由於刑罰
    與行政罰同屬對不法行為之制裁，而刑罰之懲罰作用較強，
    故依刑事法律處罰，即足資警惕時，實無一事二罰再處行政
    罰之必要，且刑事法律處罰，由法院依法定程序為之，較符
    合正當法律秩序，應予優先適用，但罰鍰以外之沒入或其他
    種類行政罰，因兼具維護公共秩序之作用，為達行政目的，
    行政機關仍得併予裁處。
  (二)本件異議人上開酒駕行為，經檢察官依刑事訴訟法第253條
    之2第1項第4款、第5款規定為緩起訴處分，並命受處分人向
    公益團體捐款，受處分人係履行檢察官所為緩起訴處分命令
    ，此等命令名義上雖非刑罰，但仍是一種特殊處遇措施，造
    成受處分人之財產減少，性質上屬剝奪人民財產上之處分，
    與刑事制裁無異，實質上為刑事處罰。故檢察官為緩起訴處
    分並命向公益團體捐款者，該捐款解釋上亦應認屬道路交通
    管理處罰條例第35條第8項所規定之罰金為宜。而參諸違反
    道路交通管理事件統一裁罰基準表之規定，對於駕駛人駕駛
    機器腳踏車，而其吐氣所含酒精濃度超過每公升0.55毫克以
    上者，其最低應納罰鍰之數額為45,000元。本件異議人在刑
    事部分，業經檢察官為緩起訴處分，並經檢察官命向財團法
    人臺南縣私立慶美社會福利慈善事業基金會捐款60,000元，
    異議人亦於98年4月27日履行上開緩起訴處分之負擔完畢之
    事實，業據本院依職權調取臺灣臺南地方法院檢察署98年度
    緩字第605號緩起訴執行卷宗全卷核閱相符，並有該基金會9
    8年6月30日慶社福（98）字第022號函附於該卷可憑，依上
    規定，本件異議人行政罰罰鍰部分，應不得再為裁處。
  (三)綜上所述，原處分機關就異議人所處罰鍰45,000元部分之行
    政裁罰，即有未洽，應由本院撤銷該處分並就該部分為異議
    人不罰之諭知，以資適法；至於原處分中吊扣駕駛執照12個
    月，並施以道路交通安全講習部分，因此部分係罰鍰以外對
    於預防再犯之行政罰，乃為抑止酒後駕車之不法行為，維護
    道路交通用路權人之生命、身體之安全法益，依行政罰法第
    26條第1項但書之規定，本得裁處之，是原處分機關此部分
    之裁決，核無不當，而異議人亦表示未欲就該部分聲明異議
    ，故此部分不在本件審理之範圍內，附此敘明。
五、本院之判斷：
  (一)原處分對於受處分人酒後駕車部分之處罰，係基於單一違規
    行為，依據同一法律規定（道路交通管理處罰條例第35條第
    1項第1款、第24條第1項第2款）所為之處罰，其處罰方式雖
    有三種，然實際則為單一處分，無法割裂，故受處分人雖僅
    就原處分裁處罰鍰之部分聲明異議，惟依道路交通管理處罰
    條例第89條、道路交通案件處理辦法第4條第1項、刑事訴訟
    法第419條、第348條第2項規定，應及於其餘吊扣駕照、施
    以道安講習部分之處分，法院自應就原處分全部加以審查，
    核先敘明。
  (二)按汽車駕駛人，飲用酒類或其他類似物後其吐氣所含酒精濃
    度超過每公升0.25毫克或血液中酒精濃度超過百分之0.05以
    上，不得駕車，道路交通安全規則第114條第2款定有明文。
    又按汽車駕駛人，駕駛汽車經測試檢定有酒精濃度超過規定
    標準者，處15,000元以上60,000元以下罰鍰，並當場移置保
    管該汽車及吊扣其駕駛執照1年；因而肇事致人受傷者，並
    吊扣其駕駛執照2年；致人重傷或死亡者，吊銷其駕駛執照
    ，並不得再考領；汽車駕駛人，有第35條第1項規定之情形
    ，應接受道路交通安全講習。道路交通管理處罰條例第35條
    第1項第1款、第24條第1項第2款亦定有明文。本件受處分人
    於97年10月28日21時5分許，駕駛車牌號碼YKU-451號重型機
    車，於臺南縣楠西鄉東勢村台三線367.9公里前，因酒後駕
    車撞擊路邊自小客車受傷送醫，經員警囑醫院抽血檢測酒精
    濃度達每毫升279毫克（相當於呼氣酒精濃度每公升1.39毫
    克）已超過規定標率值0.25mg/1，經舉發機關員警予以製單
    舉發。嗣原處分機關以其違規事證明確，依照道路交通管理
    處罰條例第35條第1項第1款及第24條第1項第1款（原處分漏
    未記載）之規定，裁處異議人罰鍰45,000元、吊扣駕駛執照
    12個月，並施以道安講習處分等情，有舉發機關97年12月12
    日南縣警交字第M00000000號舉發違反道路交通管理事件通
    知單、原處分機關98年10月12日麻監裁罰字第裁75-M000000
    00號裁決書各1份附卷可稽，且為受處分人所不爭執，是受
    處分人於前揭時、地之違規行為，堪以認定。
  (三)次按行政罰法第26條規定：「一行為同時觸犯刑事法律及違
    反行政法上義務規定者，依刑事法律處罰之。但其行為應處
    以其他種類行政罰或得沒入之物而未經法院宣告沒收者，亦
    得裁處之。前項行為如經不起訴處分或為無罪、免訴、不受
    理、不付審理之裁判確定者，得依違反行政法上義務規定裁
    處之。」又「其他種類行政罰」，係指違反行政法上之義務
    而應受裁罰性之不利處分，依行政罰法第2條規定，包括吊
    扣證照之處分。而探究上開規定之立法目的，一行為同時觸
    犯刑事法律及違反行政法上義務規定時，由於刑罰與行政罰
    同屬對於不法行為之制裁，而刑罰之懲罰作用較強，故依刑
    事法律處罰即足資警惕時，並無一事二罰再處行政罰之必要
    。且刑事法律處罰，由司法機關依法定程序為之，較符合正
    當法律秩序，應予優先適用；惟罰鍰以外之沒入或其他種類
    行政罰，因兼具維護公共秩序之作用，為達行政目的，行政
    機關得併予裁處。是汽車駕駛人經測試檢定酒精濃度超過規
    定標準之行為，如同時涉犯刑法第185條之3之公共危險罪嫌
    ，依上開行政罰法第26條第1項規定，道路交通主管處罰機
    關除得依該條項但書規定處以其他種類行政罰（例如吊扣駕
    駛執照）外，應由管轄之地方法院檢察署依刑事案件程序處
    理，嗣後如無行政罰法第26條第2項所規定之經不起訴處分
    或為無罪、免訴、不受理、不付審理之裁判確定等事由，即
    不得依道路交通管理處罰條例第35條第1項第1款規定裁處行
    為人罰鍰之行政罰。
  (四)檢察官為緩起訴處分者，得課被告予一定之負擔或指示，其
    中緩起訴之被告若依檢察官緩起訴處分命令，向公益團體繳
    納捐款，即係履行檢察官為緩起訴處分命令，該等金錢給付
    ，並得為民事強制執行名義，受處分人因上開緩起訴處分而
    剝奪其財產權，主觀上前揭金錢給付義務亦具有強制性、懲
    罰性，雖不若易科罰金係以支付金錢作為自由刑之替代，惟
    經由緩起訴處分條件之履行使其免於遭檢察官發動起訴程序
    ，仍具有替代刑罰之效果，實質上應屬於行政罰法第26條第
    1項所稱之「刑事法律處罰」，而有行政罰法第26條第1項「
    一事不二罰」規定之適用。受處分人於緩起訴期間內，若有
    刑事訴訟法第253條之3第1項規定之情形，檢察官尚得依職
    權撤銷原處分，繼續偵查或起訴，是於緩起訴之猶豫期間內
    ，受處分人之刑事訴追程序仍未終局確定，必須受檢察官持
    續觀察，其緩起訴處分一旦經檢察官撤銷，並依法追訴，法
    院仍得依審理結果，為受處分人有罪科刑之裁判，另受處分
    人先前所繳納之緩起訴處分金，依刑事訴訟法第253條之3第
    2項規定，乃不得請求返還或賠償，是於緩起訴期間未確定
    期滿前，其「刑事法律處罰」尚未告確定，自無從依道路交
    通管理處罰條例第35條第8項規定就其與「本條例第92條第3
    項所訂最低罰鍰基準規定」相較，是依行政罰法第26條之立
    法意旨，在緩起訴處分尚未實質確定前（即緩起訴猶豫期間
    經過而未經撤銷），行政機關尚無得為行政裁罰之餘地。
  (五)行政罰法第26條第2項雖以應受行政罰之行為如經不起訴處
    分或為無罪、免訴、不受理、不付審理之裁判確定者，始得
    另為裁決處罰，未明文包括緩起訴處分在內，但考其緩起訴
    處分之性質，實屬於附條件之便宜不起訴處分，而於緩起訴
    之條件成就後，始發生如同確定不起訴處分之禁止再訴效力
    ，故於緩起訴之猶豫期間屆滿，復未經撤銷緩起訴時，緩起
    訴即發生如同確定之不起訴處分之效力，此時，行為人即已
    終局的不受刑事法之訴追，該緩起訴處分即具實質之禁止再
    訴之確定力，原處分機關於此時再為裁決，行為人無同時遭
    到行政處罰及刑事訴追之危險，因此，解釋上行政罰法第26
    條第2項之規定應包括條件成就之緩起訴處分之情形在內，
    因此酒後駕車同時觸犯公共危險犯行，行為人雖經緩起訴處
    分，然於緩起訴處分條件成就前，行為人隨時有受撤銷緩起
    訴再受刑事追訴之風險，行政機關自不得就同一事由裁處行
    為人罰鍰處分，以免行為人受有一事二罰之危險(臺灣高等
    法院96年法律座談會刑事類提案第36號審查意見、臺灣高等
    法院98年度交抗字1076號裁定、臺灣高等法院臺南分院98年
    度交抗字第116號裁定參照)，從而不論將緩起訴處分定義為
    何種性質，於緩起訴期間未屆滿前，行為人都有隨時受撤銷
    緩起訴再受刑事追訴之風險，行政機關不得就同一事由裁處
    行為人罰鍰處分，交通法庭亦同（臺灣高等法院暨所屬法院
    98年度法律座談會刑事類第24號結論參照）。
  (六)查本件受處分人因同一交通違規事實，業經臺灣臺南地方法
    院檢察署檢察官以98年度偵字第1690號為緩起訴處分，緩起
    訴期間定為1年，並經檢察官命向社團法人臺南縣私立慶美
    社會福利慈善事業基金會捐款60,000元，該緩起訴處分經職
    權送再議後於98年3月10日確定，異議人亦已於98年4月27日
    履行上開緩起訴處分負擔完畢之事實，業經原審調閱上開緩
    起訴卷宗查核屬實，並有受處分人臺灣高等法院被告全國前
    案紀錄表一份附卷可憑。則交通行政機關不得於緩起訴之猶
    豫期間內（即99年9月9日前），對同一行為再課以行政罰鍰
    。從而，原處分機關依道路交通管理處罰條例第35條第1項
    第1款規定，於上開緩起訴猶豫期間即98年10月12日裁處受
    處分人罰鍰45,000元部分，自有未洽。受處分人此部分之異
    議，為有理由。抗告意旨猶執前詞指摘，為無理由。至於原
    處分裁處吊扣受處分人駕駛執照12個月及施以道安講習部分
    ，則與行政罰法第26條第1項但書規定相符，並無違誤。受
    處分人此部分之異議，為無理由，自應駁回。
  (七)原審調查審認後，撤銷原處分關於罰鍰45,000元部分之處分
    ，並諭知上開撤銷部分，受處分人甲○○不罰，固非無見，
    惟查：
    1.原裁定固撤銷罰鍰45,000元部分之原處分，惟未查明本件
      緩起訴處分尚未確定，仍有被撤銷依法追訴之可能，逕適
      用行政罰法第26條第1項規定，撤銷原處分關於罰鍰部分
      之裁罰，尚非有當。抗告意旨固無理由，惟原裁定既有上
      開不當，自應撤銷，並由本院自為裁定如主文第二項所示
      。
    2.此外，上開緩起訴處分既尚未確定，仍有撤銷緩起訴並依
      法追訴之可能，已如上述。原處分機關是否能再對被處分
      人依法裁處罰鍰，尚未可知。原裁定未查，遽為受處分人
      不罰之諭知，尚有未合，抗告意旨就此部分之抗告，為有
      理由，自應撤銷原裁定。
    3.受處分人雖僅就原處分裁處罰鍰之部分聲明異議，然依法
      應及於其餘吊扣駕照、施以道安講習部分之處分，本院自
      應就原處分全部加以審查，已如上述。原裁定不查，認受
      處分人未一併對吊扣駕照、施以道安講習部分聲明異議，
      故非法院審理範圍，亦有未當。抗告意旨就此部分之抗告
      ，為有理由，自應撤銷原裁定，並由本院自為裁定如主文
      第三項所示。
六、據上論斷，應依道路交通案件處理辦法第26條、刑事訴訟法
    第413條、第419條、第369條第1項，裁定如主文。
中    華    民    國    98    年    12    月    8     日
                  刑事第六庭  審判長法  官  董武全
                                    法  官  賴純慧
                                    法  官  林英志
以上正本證明與原本無異。
不得再抗告。
                                    書記官  魏安里
中    華    民    國    98    年    12    月    8     日


司法院資訊處製作；財團法人民間司法改革基金會備份。
